ACORDAO-COMPLETO-2421327

ACÓRDÃO 8409/2020 ATA 26/2020 - PRIMEIRA CÂMARA

VISTOS, relatados e discutidos estes autos de atos de concessão de pensão militar emitidos pela Terceira Região Militar (Comando do Exército) .
ACORDAM os ministros do Tribunal de Contas da União, reunidos em sessão da 1ª Câmara, ante as razões expostas pelo relator, em:
9.1. considerar ilegais os atos de pensão militar inicial instituídas por Álvaro João Casa Nova (10003428-08-2014-000470-0, peça 2) e por João Carlos dos Santos (10003428-08-2014-000465-3, peça 3) , recusando-lhes o registro, nos termos do § 1º do art. 260 do RI/TCU; 
9.2. dispensar o ressarcimento das quantias indevidamente recebidas, presumidamente, de boa-fé pelas pensionistas, nos termos do enunciado 106 da Súmula da Jurisprudência do Tribunal de Contas da União;
9.3. determinar à Terceira Região Militar (Comando do Exército) que:
9.3.1. no prazo de 15 (quinze) dias, a contar da ciência desta deliberação, abstenha-se de realizar pagamentos decorrentes dos atos impugnados, sujeitando-se a autoridade administrativa omissa à responsabilidade solidária, nos termos do art. 262, caput, do Regimento Interno/TCU;
9.3.2. regularize o posto/graduação que serve de base para o cálculo dos proventos das pensões militares instituídas por Álvaro João Casa Nova e por João Carlos dos Santos;
9.3.3. dê ciência, no prazo de 15 (quinze) dias, a contar do recebimento da notificação deste acórdão, do inteiro teor desta deliberação às interessadas, encaminhando a este Tribunal, no prazo de 30 (trinta) dias, comprovante da referida ciência:
9.3.4. informe às interessadas que o efeito suspensivo proveniente da interposição de possíveis recursos perante o Tribunal não as exime da devolução dos valores percebidos indevidamente após a respectiva notificação, caso os recursos não sejam providos;
9.3.5. cadastre novos atos de concessão de pensão militar livre das irregularidades apontadas, submetendo-o no prazo de 30 (trinta) dias à apreciação deste Tribunal, nos termos do art. 262, caput e § 2º, do RI/TCU, e 19, § 3º, da Instrução Normativa TCU 78/2018;
9.4. encerrar e arquivar os presentes autos.

Concessão de pensão militar.

Primeira Câmara

Terceira Região Militar (Comando do Exército).

3. Interessados: Adelaide Celestina Stamm Casa Nova (XXX.088.200-XX); Maria da Graça Casa Nova (XXX.852.750-XX); Miriam Regina Stamm Casa Nova (XXX.968.680-XX); Selca Fraga dos Santos (XXX.235.050-XX); Verônica Theresinha Stann Casa Nova (XXX.376.700-XX).

13.1. Ministros presentes: Walton Alencar Rodrigues (Presidente), Benjamin Zymler e Bruno Dantas.
13.2. Ministro-Substituto convocado: Weder de Oliveira (Relator).
13.3. Ministro-Substituto presente: Augusto Sherman Cavalcanti.

WEDER DE OLIVEIRA

Em exame, 2 (dois) atos de pensão militar emitidos pela Terceira Região Militar (Comando do Exército) .
Adoto, com ajustes de forma, o relatório do auditor da Secretaria de Fiscalização de Pessoal (Sefip) , (peça 5) , que contou com a anuência do diretor da unidade especializada (peça 6) e, também, com a concordância do representante do MP/TCU, procurador Marinus Eduardo De Vries Marsico (peça 7) :
" (...) EXAME TÉCNICO 
3.	Os procedimentos para exame, apreciação e registro de atos de pessoal encontram-se, atualmente, estabelecidos na Instrução Normativa - TCU 78/2018 e na Resolução - TCU 206/2007. Em seus arts. 4o, § 2o, e 3o, § 3o, respectivamente, essas normas dispõem que os atos de pessoal disponibilizados por meio do Sisac devem ser submetidos a crítica automatizada do próprio sistema, com base em parâmetros predefinidos.
4.	Relativamente aos atos de concessão de pensão militar, as rotinas de crítica das informações cadastradas no Sisac foram elaboradas e validadas levando-se em conta as peculiaridades desses atos. Os itens de verificação do sistema compreendem prazos e fundamentos legais, assim como eventuais ocorrências de acumulação. Trata-se de verificações mais abrangentes, minuciosas e precisas do que aquelas que podem ser realizadas por mãos humanas, proporcionando um nível de segurança ainda maior.
5.	Além da crítica automatizada, há verificação humana adicional no caso de haver alertas do sistema ou informações não formatadas, como esclarecimentos do gestor ou do controle interno. 
6.	O valor da pensão instituída por Álvaro João Casa Nova é calculado com base no posto de Segundo Tenente, posto superior à graduação que o militar ocupava na ativa, a de Segunda Sargento. Já a pensão instituída por João Carlos dos Santos é calculada com base no posto de Primeiro Tenente, posto superior ao que ocupava na ativa, de Subtenente.
7.	A análise dos fundamentos legais das reformas dos militares revela que ambos foram inicialmente reformados por limite de idade de permanência na reserva, com proventos calculados com base em graduação/posto superior por contarem com mais de trinta anos de serviço (atos 10003371-07-2002-001909-9 e 10003371-07-2007-011801-5) . Posteriormente, as reformas foram alteradas para reformas por incapacidade, concedendo proventos calculados com base em mais um posto acima, com base no art. 110, § 1º e 2º da Lei 6.880/1980 (atos 10003371-07-2013-001997-2 e 10003371-07-2013-001544-6) . 
8.	E¿ importante salientar que esta Corte de Contas, recentemente, mudou o entendimento quanto a¿ possibilidade de o militar já¿ reformado por limite de idade para permanência na reserva receber um posto/graduação acima, para fins de proventos, por ocasião de sua reforma por incapacidade, amparada no art. 110 da Lei 6.880/1980, firmando entendimento de que apenas militares da ativa ou da reserva podem receber a majoração no posto/graduação, conforme texto da lei a seguir: 
Art. 110. O militar da ativa ou da reserva remunerada, julgado incapaz definitivamente por um dos motivos constantes dos incisos I e II do art. 108, será¿ reformado com a remuneração calculada com base no soldo correspondente ao grau hierárquico imediato ao que possuir ou que possuía na ativa, respectivamente:
§ 1º Aplica-se o disposto neste artigo aos casos previstos nos itens III, IV e V do artigo 108, quando, verificada a incapacidade definitiva, for o militar considerado invalido, isto e¿, impossibilitado total e permanentemente para qualquer trabalho. 
§ 2º Considera-se, para efeito deste artigo, grau hierárquico imediato: 
a) o de Primeiro-Tenente, para Guarda-Marinha, Aspirante-a-oficial e Suboficial ou Subtenente; 
b) o de Segundo-Tenente, para Primeiro-Sargento, Segundo-Sargento e Terceiro-Sargento; e 
c) o de Terceiro-Sargento, para Cabo e demais praças constantes do Quadro a que se refere o artigo 16. 
§ 3º Aos benefícios previstos neste artigo e seus parágrafos poderão ser acrescidos outros relativos a¿ remuneração, estabelecidos em leis especiais, desde que o militar, ao ser reformado, já¿ satisfaça às condições por elas exigidas. 
9.	Dessa forma, como o caso semelhante abordado no Acórdão 2225/2019-TCU-Plenáriolena¿rio, da Relatoria do Ministro Benjamin Zymler, entende-se que o benefício previsto no art. 110 da Lei 6.880/1980, expressamente dirigido ao militar da ativa ou da reserva remunerada, não alcança o militar reformado. 
10.	Logo, mesmo que a reforma do Sr. Álvaro João, originária da pensão militar em estudo, tenha sido julgada legal, e ainda que tal julgamento tenha ocorrido há mais de cinco anos, pelo novo entendimento desta Corte, esta reforma se encontra maculada por um vício que a torna ilegal, vício que se estende à pensão militar e a invalida, formando mérito de ilegalidade para o caso em estudo. 
11.	A reforma do Sr. João Carlos, originária da outra pensão militar em estudo, foi julgada prejudicada por perda de objeto, pois o militar já tinha vindo a óbito na data do julgamento do ato, pelo novo entendimento desta Corte, esta reforma se encontra maculada por um vício que a torna ilegal, vício que se estende à pensão militar e a invalida, formando mérito de ilegalidade para o caso em estudo.
12.	De acordo com todas as verificações realizadas para as pensões instituídas pelos Srs. Alvaro João Casa Nova e João Carlos dos Santos, os atos devem receber parecer pela ilegalidade, devendo ser adequados os proventos para o posto de Primeiro Sargento, no caso do ato cujo instituidor é Alvaro João Casa Nova e para o posto de Segundo Tenente, no caso do ato cujo instituidor é João Carlos dos Santos. 
CONCLUSÃO 
13.	A abrangência e a profundidade das verificações levadas a efeito fundamentam convicção de ilegalidade dos atos em estudo, cabendo proposto no sentido de que sejam negados seus registros.
PROPOSTA DE ENCAMINHAMENTO
14.	Ante o exposto, propõe-se;
a)	considerar ilegal os atos de concessão de pensão instituídas por Álvaro João Casa Nova (CPF XXX.172.917-XX) e João Carlos dos Santos (CPF XXX.832.460-XX) , com fundamento nos arts. 71, inciso III, da Constituição Federal, 1º, inciso V, e 39, incisos I e II, da Lei 8.443/1992 e 260, § 1º e 5º, do Regimento Interno do Tribunal de Contas da União, bem como art. 7º, § 4º da IN 78/2018;
b)	dispensar o ressarcimento das quantias indevidamente recebidas de boa-fé pelas interessadas, consoante o disposto no Enunciado 106 da Súmula da Jurisprudência do TCU; 
c)	determinar ao Comando do Exército que: 
c.1)	no prazo de 15 (quinze) dias, a contar da ciência desta Deliberação, abstenha-se de realizar pagamentos decorrentes do ato impugnado, sujeitando-se a autoridade administrativa omissa à responsabilidade solidária, nos termos do art. 262, caput, do Regimento Interno/TCU; 
c.2)	dê ciência, no prazo de 15 (quinze) dias, a contar do recebimento da notificação deste Acórdão, às beneficiárias, encaminhando a este Tribunal, no prazo de 30 (trinta dias) , comprovante das referidas ciências; e 
c.3)	alerte as beneficiárias que o efeito suspensivo proveniente da interposição de possíveis recursos perante o TCU não as exime da devolução dos valores percebidos indevidamente após a respectiva notificação, caso os recursos não sejam providos. 
d)	esclarecer à unidade de origem, com base no art. 262, § 2º, do Regimento Interno, que as concessões consideradas ilegais poderão prosperar mediante a emissão e o encaminhamento a este Tribunal de novos atos concessórios, livres das irregularidades apontadas nestes autos; 
e)	determinar à Secretaria de Fiscalização de Pessoal que monitore o cumprimento das medidas indicada nos subitens c e d, representando a este Tribunal, caso necessário."
É o relatório.

não há.

Procurador Marinus Eduardo De Vries Marsico.

ATOS DE PENSÃO MILITAR. ART. 110 DA LEI 6.880/1980. ASCENSÃO IRREGULAR DE DOIS NÍVEIS HIERÁRQUICOS ENTRE A ATIVA E A REFORMA, REFLETIDA NAS PENSÕES. ILEGALIDADE DETERMINAÇÃO. ARQUIVAMENTO.

PENSÃO MILITAR (PMIL)

Secretaria de Fiscalização de Pessoal (Sefip).

Trata-se de 2 (dois) atos de pensão militar emitidos pela Terceira Região Militar (Comando do Exército) .
A Secretaria de Fiscalização de Pessoal (Sefip) e o MP/TCU propõem a ilegalidade dos atos de pensão, porque ambos os ex-militares "foram inicialmente reformados por limite de idade de permanência na reserva, com proventos calculados com base em graduação/posto superior por contarem com mais de trinta anos de serviço" e, "posteriormente, as reformas foram alteradas para reformas por incapacidade, concedendo proventos calculados com base em mais um posto acima", em contradição ao disposto no art. 110, § 1º e 2º da Lei 6.880/1980.
Acompanho a proposta de mérito alvitrada pela Sefip, acolhida pelo Parquet, a qual adoto como razões de decidir.
O Sr. Álvaro João Casa Nova ocupava o cargo de segundo sargento na ativa (quadro "dados do servidor", ato de alteração de reforma 10003371-07-2013-001997-2, peça 8, p. 1) , porém, a mencionada alteração de sua reforma exibe o posto de segundo tenente para base de cálculo dos proventos (quadro "dados dos proventos", peça 8, p. 2) , em razão de incapacidade definitiva (quadro "descrição dos fundamentos legais da reforma/alteração", peça 8, p. 1) .
O Sr. João Carlos dos Santos ocupava o cargo de subtenente na ativa (quadro "dados do servidor", ato de alteração de reforma 10003371-07-2013-001544-6, peça 9, p. 1) , no entando, a referida alteração exibe o posto de primeiro tenente para base de cálculo dos proventos (quadro "dados dos proventos", peça 9, p. 2) , em razão de incapacidade (motivo registrado no quadro "dados da concessão", peça 9, p. 1) .
Com efeito, essas promoções, quando da alteração da reforma dos ex-militares, refletem nos atos de pensão militar instituídas, ora em exame (peças 2 e 3) .
Os atos acostados às peças 2 e 3 devem ser considerados ilegais, uma vez que derivam de reformas inconsistentes com o que dispõe o art. 110, §§ 1º e 2º, da Lei 6.880/1980, o qual concedeu ao militar, apenas da reserva e da ativa, a possibilidade de ser inativado em grau hierárquico superior (no caso de invalidez permanente) :
"Art. 110. O militar da ativa ou da reserva remunerada, julgado incapaz definitivamente por um dos motivos constantes dos incisos I e II do art. 108, será reformado com a remuneração calculada com base no soldo correspondente ao grau hierárquico imediato ao que possuir ou que possuía na ativa, respectivamente. 
§ 1º Aplica-se o disposto neste artigo aos casos previstos nos itens III, IV e V do artigo 108, quando, verificada a incapacidade definitiva, for o militar considerado inválido, isto é, impossibilitado total e permanentemente para qualquer trabalho.
§ 2º Considera-se, para efeito deste artigo, grau hierárquico imediato:
a) o de Primeiro-Tenente, para Guarda-Marinha, Aspirante-a-Oficial e Suboficial ou Subtenente;
b) o de Segundo-Tenente, para Primeiro-Sargento, Segundo-Sargento e Terceiro-Sargento; e
c) o de Terceiro-Sargento, para Cabo e demais praças constantes do Quadro a que se refere o artigo 16" (não grifado no original) . "
Acerca dessas situações, de inatividade em posto superior não condizente com o que dispõe o referido art. 110 da Lei 6.880/1980, o Tribunal assim decidiu no Acórdão 2225/2019-TCU-Plenário:
"ATOS DE REFORMA. ALTERAÇÃO DE UMA DAS CONCESSÕES PARA ELEVAÇÃO, EM UM GRAU HIERÁRQUICO, DO POSTO SOBRE O QUAL CALCULADOS OS PROVENTOS DO INATIVO, EM FACE DA SUPERVENIÊNCIA DE INVALIDEZ PERMANENTE DECORRENTE DE DOENÇA ESPECIFICADA EM LEI. MILITAR ANTERIORMENTE REFORMADO COM PROVENTOS JÁ CALCULADOS SOBRE O POSTO HIERÁRQUICO SUPERIOR, POR TEMPO DE SERVIÇO. AUSÊNCIA DE PREVISÃO LEGAL PARA EXTENSÃO DA VANTAGEM ESTABELECIDA NO ART. 110 DA LEI 6.880/1980 A MILITARES JÁ REFORMADOS, BEM COMO PARA O ACRÉSCIMO DE DOIS POSTOS NO CÁLCULO DOS PROVENTOS. NEGATIVA DE REGISTRO. DETERMINAÇÕES. LEGALIDADE E REGISTRO DAS DEMAIS CONCESSÕES."
Também deve ser determinado à Terceira Região Militar (Comando do Exército) que regularize o posto/graduação base para o cálculo dos proventos de pensão militar dos atos aqui apreciados.
Uma vez que os atos foram enviados a esta Corte de Contas há menos de 5 (cinco) anos, podem ser apreciados sem a necessidade de prévia oitiva das interessadas, nos termos do Acórdão 587/2011-TCU-Plenário.
Diante do exposto, voto pela aprovação do acórdão que ora submeto à apreciação deste Colegiado.
TCU, Sala das Sessões Ministro Luciano Brandão Alves de Souza, em 4 de agosto de 2020.
Weder de Oliveira 
Relator